臺灣嘉義地方法院民事判決　95年度簡上字第58號
上　 訴　 人　甲○○○
兼訴訟代理人　乙○○
被 上　訴 人　丙○○
上列當事人間請求確認本票債權不存在事件，上訴人對於中華民
國95年7月12日本院嘉義簡易庭91年度嘉簡字第257號第一審判決
提起上訴，經本院於96年8月1日言詞辯論終結，判決如下：
    主  文
上訴駁回。
第二審訴訟費用新臺幣肆仟捌佰元由上訴人負擔。
    事 實 與 理 由
壹、程序方面：
一、按確認法律關係之訴，非原告有即受確認判決之法律上利益
    者，不得提起之，民事訴訟法第247條第1項前段定有明文。
    又所謂即受確認判決之法律上利益，係指因法律關係之存否
    不明確，致原告在私法上之地位有受侵害之危險，而此項危
    險得以對於被告之確認判決除去之者而言，故確認法律關係
    成立或不成立之訴，苟具備上開要件，即得謂有即受確認判
    決之法律上利益，縱其所求確認者為他人間之法律關係，亦
    非不得提起，最高法院42年臺上字第1031號判例意旨可資參
    照。查本件被上訴人既持有系爭本票並曾向本院聲請准予強
    制執行，雖該聲請經撤回，然被上訴人仍得以聲請強制執行
    之方式或主張權利票據上之權利。上訴人既否認該票據權利
    之存在，且提起本件確認本票債權不存在之訴，如獲勝訴確
    定判決，得排除被上訴人行使系爭本票債權之危險，是上訴
    人提起本件確認本票債權不存在之訴，有即受確認判決之法
    律上利益，核先敘明。
貳、實體方面：
一、上訴人起訴主張：
（一）訴外人黃振煌係「美林國際整合股份有限公司」（下稱美
      林公司）之董事長，自民國88年間起聘僱上訴人乙○○為
      該公司之執行長，惟美林公司之制度尚未健全，公司之運
      作及財務均由訴外人黃振煌獨攬，自上訴人乙○○受僱擔
      任執行長迄今均未正常發放薪水，亦未依公司法第170 條
      之規定，每年至少召集股東會1次分配股息紅利，上訴人
      乙○○需要薪水或處理公司事務之墊款均向訴外人黃振煌
      索取，惟要求上訴人乙○○需簽發本票作為日後結算之依
      據，訴外人黃振煌並承諾本票僅作結算之依據，不得提出
      請求強制執行，此為上訴人簽發如附表所示本票（下簡稱
      系爭本票）之緣由。事證如下：
   1、被上訴人於91年8月28日答辯狀事實及理由2自陳：「..
      還要供付上訴人每月房子貸款、信用卡繳款、個人費用計
      50萬元左右，讓上訴人無后顧之憂，竭力於公司運作，主
      導公司一切行政業務開發、經營管理等企劃工作.. 」，
      其非上訴人與訴外人黃振煌間之借貸關係至明。
   2、美林公司成立前上訴人所開出之本票，經訴外人黃振煌於
      88年12月14日簽立「本票債權讓與公司同意書」，略以上
      訴人開立交付黃振煌保管之本票，公司成立以後轉由公司
      保管，並將由公司之報酬抵銷，不得轉讓及聲請法院強制
      執行。上訴人乙○○另於美林公司89年2月16日之「轉帳
      傳票」及「會帳單」上簽立相同意旨內容之文字。上開事
      實並均經潘扶治見證。
   3、證人賴忠政於91年6月28日證述略稱：「伊向美林公司借
      支30萬元，也是開30萬元的本票給訴外人黃振煌。」、「
      因為當初（公司）並沒有賺錢，所以還沒有說到公司內部
      結帳那麼遠的事，當初只說到將來有賺錢的時侯，包括薪
      水和紅利都可以來抵還30萬元。」、「訴外人黃振煌並沒
      有叫我（還30萬元），最近我又收到我有發到18萬元的股
      利，但是我並沒有收到這筆錢，也沒有通知我領股票。」
      訴外人黃振煌亦證稱：我都沒有向證人賴忠政要過錢。
   4、被上訴人提出之帳簿影印本內含電話費、出差費等項目，
      適足以證明係美林公司之業務款項。
（二）由上可見係爭本票係美林公司支付予上訴人乙○○之薪水
      、車馬費、出差費、電話費、辦公室使用費等款項，美林
      公司之董事長訴外人黃振煌要求上訴人開立本票，以備將
      來公司賺錢時，結帳扣抵之憑據，否則依一般經驗，焉可
      能有借無還，陸續累積至新台幣（下同）1,000多萬元之
      數額，其非訴外人黃振煌與上訴人間之私人借貸至明。
（三）88年至90年3年間，美林公司董事長即訴外人黃振煌所保
      管之「由乙○○所簽發本票」已經到期一年半載以上，訴
      外人黃振煌亦從未背書轉讓、交付轉讓、提示付款、追索
      及聲請法院強制執行，使上訴人乙○○無後顧之憂，竭力
      於公司之發展，若是一般借貸，應言明利息若干，且依照
      借貸之習慣，債權人豈有必須按月定期定額（每月14 日
      10萬5千元、每月15日15萬元、每月31日25萬元，每月共
      50萬5千元）繼續給付予債務人。
（四）系爭本票之到期日為89年5月26日，而被上訴人於91年6月
      28日聲請狀主張借款為90年1月15日以後之事，亦即斯時
      始自訴外人黃振煌處受讓，顯為期後背書甚明，依票據法
      第40條第1項：「到期日後之背書，僅有通常債權轉讓之
      效力」，而同法第124條並有本票準用匯票上開規定之明
      文，則被上訴人不得援引票據法第123條之規定聲請法院
      裁定准許強制執行，本件所應審究者厥為系爭本票有否通
      常債權轉讓之效力，被上訴人與訴外人黃振煌為父子，對
      系爭本票據係作為美林公司內部結算之依據，不得轉讓或
      持以聲請准予強制執行之約定，不得諉為不知，又系爭本
      票據之到期日為89年5月26日，而被上訴人於91年6月28日
      聲請狀主張借款與訴外人黃振煌之事實均為90年1月15日
      以後之事，且僅以存摺之取款紀錄甚或現金為證，均無法
      證明其2人間確有資金往來。復係期後轉讓，實難認其2人
      間確有資金關係存在，其為債權讓與實係訴外人黃振煌假
      藉其父即被上訴人之名義聲請本票執行而已。
（五）訴外人黃振煌就此替美林公司持有之本票，實無權以個人
      名義轉讓他人，即無處分權，非經權利人即美林公司之承
      認，尚不生效力，被上訴人無法證明經權利人承認，自無
      債權存在。
（六）系爭本票已罹於消滅時效：
   1、上訴人既提起本訴確認本票債權不存在，即表示從未承認
      被上訴人之票據權利。
   2、被上訴人雖曾聲請本票裁定，經鈞院以91年度票字485號
      裁定准予強制執行，然被上訴人於該案二審抗告程序中已
      撤回聲請，復未另訴請求票款，從而依民法第131條之規
      定，時效亦未曾中斷。
   3、系爭本票發票日為89年5月26日，因時效未曾中斷，至本
      案上訴人提出時效抗辯，已逾3年，依民法144條第1項規
      定，上訴人自得拒絕給付票款。
（七）被上訴人既不得主張票據上權利，僅得就消費借貸關係主
      張權利，就消費借貸權利事實自負有舉證之責任：
   1、本案系爭票據權利因其請求權已罹於「消滅時效」，又因
      「期後背書」之關係繼受前手之瑕疵，被上訴人已不得主
      張其票據法上權利。法院更不得依此不存在之權利分配舉
      證責任。
   2、至於消費借貸契約事實，包括「金錢之交付」、「借貸意
      思表示相互一致」，為有利於被上訴人之事實，依民事訴
      訟法第277條，自應由被上訴人負舉證責任。
   3、第一審言詞辯論中，上訴人對被上訴人主張之消費借貸事
      實，及其主張的消費借貸之成立事實特別要件（即雙方互
      為借貸合意、且借款之確實真正交付）等皆為完全否認並
      爭執。
   4、但原審不以消費借貸契約事實為有利於被上訴人之事實，
      而命由被上訴人負舉證責任，反而認為上訴人就本票是結
      帳扣抵之憑據此一權利障礙事由應負舉證之責。原審判決
      違反舉證責任之規定，與最高法院及鈞院其他判決要旨不
      符，明顯未依法判決且裁判不一致，侵害憲法第16條訴訟
      權，違反司法院大法官會議有關當事人未受公平審判之平
      等權及司法受益權、屬於憲法上法律保留事項之法律明確
      性原則、信賴保護原則等相關釋字解釋，原審判決適用法
      規違背法令。
（八）被上訴人並未實際撥款與上訴人乙○○。
   1、訴外人黃振煌係以理相公司借予家聲公司之消費借貸關係
      魚目混珠為本件借貸關係，則因家聲公司是否向理相公司
      借款未確定，家聲公司非發票人、理相公司未曾占有系爭
      本票，且均與上訴人無關，被上訴人不得據理相與家聲公
      司之債權債務關係，向上訴人請求給付。
   2、被上訴人於本案所提之銀行戶頭撥款證明，皆為理相公司
      與家聲公司之帳戶，與上訴人個人私人無關。
   3、訴外人黃振煌於法庭上供稱每筆借款都是以理相公司名義
      借給上訴人乙○○，上訴人則完全否認之。
（九）訴外人黃振煌於法庭提出之帳務明細表，既為上訴人所否
      認，內容文字無足徵為消費借貸契約之文字，亦無任何得
      表明與本案借款事實要件有關之記載，與借款完全無關，
      並無訴訟法上之形式證據力。因此可證明上訴人並未收受
      任何訴外人黃振煌之任何借款，故消費借貸並未成立或完
      全不實在。
（十）鈞院必須依法判決並確保裁判之一致性：90年度簡上87號
      判決、91年度簡上77號判決、91年度簡上84號判決，均認
      ，確認本票債權不存在之案件中，執票人均須就借款已交
      付之利己事實負舉證，本案自應由被上訴人就雙方合意之
      借款契約與借款以交付予上訴人之利己事實負舉證責任。
（十一）已存在之普通債權始有讓與之適法性：系爭本票之票據
        債權因期後背書及時效完成而已消滅，故已無民法上一
        般債權讓與之適法性。
（十二）訴外人黃振煌於88年12月14日簽立「本票債權讓與公司
        同意書」及89年3月12日所簽立之「家聲公司進帳單」
        ，訴外人黃振煌之簽名為真正：
   1、該黃振煌之簽名經法務部調查局92年5月5日調科貳字第09
      200134700號鑑定通知書所證實簽名字跡筆劃特徵相同；
      且上述兩份文件上之黃振煌簽名及印章印文亦經法務部調
      查局94年2月16日調貳科字第09400011490號鑑定通知書所
      證實簽名筆劃特徵相同及印文形體大致能夠疊合，且有若
      干紋線特徵亦相符，雖其後被上訴人再以其簽名為合成、
      變造、偽造、影印上去的抗辯，為若真如此法務部調查局
      之鑑定應能夠立即辨識出來；且就印文部份縱使出自同一
      印章，若印文因印泥汙積擴張程度不同、印色分佈不均、
      蓋章時底下墊物材質軟硬度不同、力道、角度不同皆會影
      響同一印章所蓋章出來印文鑑定結果，因此若為真正完全
      不同之印文應會立即得到「印文形體或紋線特徵完全不同
      」之鑑定結果，此時法務部之鑑定通知書上並無顯示有任
      何不符之處，而依民事訴訟法第385條之規定，文件經本
      人親自簽名其法律效力已足，更何況在親自蓋上其所保管
      及使用之印文。
   2、被上訴人就「本票債權讓與公司同意書」及「家聲公司進
      帳單」上之印文與被上訴人所提供並承認之台灣中小企業
      銀行之印鑑卡上之印文不同便主張上訴人乙○○偽刻印章
      ，然其並無法舉證證明上訴人乙○○偽刻印章。
（十三）依前述訴外人黃振煌於88年12月14日簽立「本票債權讓
        與公司同意書」及89年3月12日所簽立之「家聲公司進
        帳單」之約定，系爭本票不得轉讓。依此約定，訴外人
        黃振煌與被上訴人間票據轉讓關係不但是虛偽轉讓，且
        被上訴人所主張之消費借貸原因關係亦為虛偽不實在。
（十四）原審就足以影響裁判之重要證物漏未斟酌：
   1、就印章樣式卡片：訴外人黃振煌於93年度台上77號及93年
      度台上78號案件中，已自認該印章樣式卡片上之英文簽名
      是本人所親簽；又因調查局94年2月16日調貳科字第09400
      011490號鑑定通知書以證實「印章樣式卡片」之黃振煌印
      文與「借據、進帳單」上之黃振煌印文大致能夠疊合，足
      證「借據、進帳單」之黃振煌印文為真正，則被上訴人及
      訴外人黃振煌若要翻供，應負印文偽刻或盜蓋負舉證責任
      。
   2、就轉帳傳票：
    (1)經鈞院檢察署將該轉帳傳票送內政部刑事警察局鑑定，該
      局以「重疊比對法」及「特徵比對法」鑑定後，認為該枚
      印章印文與本件轉帳傳票之印文相符。
    (2)據鈞院檢察署96偵字1343號檢察官不起訴處分書、台灣高
      等法院台南分院檢察署96年度上聲議字270號處分書均認
      為該轉帳傳票上所蓋之「黃振煌」印文與真正印章印文相
      符，絕非被告（即本案上訴人）所盜刻。
    (3)從而該轉帳傳票所載之約款自得拘束訴外人黃振煌。
（十五）於93年度簡上字77號案件，訴外人黃振煌於95年3月9日
        言詞辯論期日證稱，10萬元是上訴人乙○○欠地下錢莊
        的錢，所言與訴外人96年4月2日民雄頭橋郵局存證信函
        第67號函內容不符，明顯涉嫌偽證，且未盡舉證責任，
        其證詞依法不生效力。
（十六）本案原審時，訴外人黃振煌以證人身份證稱「是向我借
        的，錢是我父親先匯入理相公司，我先匯105,030元給
        徐志雄經營的家聲公司，... 才開了這張本票。」，所
        言與96年4月2日民雄頭橋郵局存證信函第67號函內容，
        於有關「借錢之時間、金額、簽發本票之時間、受匯款
        、與往來當事人等之陳述」皆為明顯不符，可證明訴外
        人黃振煌之陳述虛偽不實。
（十七）訴外人黃振煌雖爭執內政部警政署刑事警察局95年12月
        7日刑鑑字0000000000號鑑定書，就就鑑定說明(三)，轉
        帳傳票之黃振煌印文，其振字手部呈現「左高斜右低」
        ；黃振煌印章，其振字手部則呈現「左低又高斜」，兩
        者顯有不符。惟：
     1、徵諸訴外人黃振煌於93年度簡上字第78號案件94年10月
        20日所提聲請狀，具狀人欄之黃振煌印文，其振字手部
        有「左高斜右低」之明確事實證據。
     2、再查91年10月23日經公證之「美林公司損益表及資產負
        債表」，黃振煌印文，其振字手部有「平行」之明確事
        實。
     3、訴外人黃振煌復於本案96年4月26日聲請狀自認其台灣
        中小企業銀行印鑑卡其上黃振煌印文，其振字手部為「
        平行」；本案原審92年1月7日提出之聲請狀，亦主張黃
        振煌印文，其振字手部為「平行」，若有高低者即屬偽
        造。
     4、由前述事實可知，訴外人黃振煌有3枚相似之章，可分
        別蓋出黃振煌印文，其振字手部為「左高斜右低」、「
        平行」、「左低又高斜」。自不能以此認定鑑定結果有
        誤。
（十八）上訴人乙○○只實領美林公司之薪資預支款20萬元，卻
        應美林公司董事長即期後背書人黃振煌之要求，簽發面
        額30萬元之本票，而另外的10萬元並未實際領取。證明
        被上訴人之借錢30萬元主張為虛偽不實，違反民法第
        148條第2項規定，未依誠實及信用方法行使權利，故不
        得行使權利。
（十九）就被上訴人所提未加註債權轉讓同意書之借據：因為訴
        外人叫我寫出來預支薪水的明細，所以我就先寫這張借
        據給黃振煌，然後他看了之後再加註轉讓的同意書，然
        後再簽名蓋章。
（二十）綜上陳述，系爭本票之債權不存在，並聲明：(一)原判決
        廢棄。(二)請求確認被上訴人持有上訴人所簽發系爭本票
        債權不存在。
二、被上訴人則以：
（一）被上訴人與訴外人黃振煌係父子關係，訴外人黃振煌自90
      年1月15日起，即執附表所示之本票及其他本票向被上訴
      人借款，並於90年3月間將附表所示之本票轉讓予被上訴
      人，借款之日期及金額大致如下：90年1月15日借貸30萬
      元、90年12月27日借貸96,800元、91年4月1日借貸96,210
      、91年4月12日借貸97,520元、91年4月19日借貸28萬元、
      91年3月31日借貸87,170元。
（二）訴外人黃振煌將上訴人所簽發私人本票、無註明禁止轉讓
      之系爭本票背書轉讓予被上訴人，與公司無關係。
（三）訴外人即被上訴人之子黃振煌於88年11月與上訴人乙○○
      及訴外人賴忠政共創美林公司，實際上是共同事業合夥人
      ，並非僱傭關係，除了賴忠政出資100多萬元，其餘資金
      皆由訴外人黃振煌負擔，該段期間，訴外人黃振煌除要給
      付嘉義公司、台中分公司之房租、水電、郵電、員工薪資
      、雜費等計百萬元以上，還要供付上訴人每月房子貸款、
      信用卡繳款、個人費用計50萬元左右，讓上訴人無後顧之
      憂，竭力於公司運作，主導公司一切行政、業務開發、經
      營管理等企業工作，至於被上訴人言未正常發放薪水，亦
      未依公司法第170條規定召開股東會等語，其實上訴人乙
      ○○心知肚明，公司上下均由執行長即上訴人發號施令，
      上訴人乙○○亦係公司股東、執行董事，職責自應明瞭，
      公司上下員工皆可作證。
（四）上訴人提出理相公司與家聲公司進帳單、本票債權讓與公
      司同意書及轉帳傳票等3張正本，均係偽造訴外人黃振煌
      之印章所為。
（五）鈞院審理中訊問證人賴忠政，其證稱：本票開的時候，我
      並沒有在場，我當初是美林公司的總經理兼副董事長，黃
      振煌董事長，乙○○是執行長，當初並沒有約定薪水多少
      ，但有說如果賺錢時候，再來發薪水，但是並沒有說要發
      多少錢，因為還沒有訂定等語。因為美林公司開幕日期為
      89年3月1日，由證人賴忠政所證及上述開幕日期可證上訴
      人乙○○偽造轉帳傳票內寫50萬5千元。
（六）91年度抗字333號票款執行事件，就言詞辯論筆錄中撤回
      的部分，雖然被上訴人有親簽案號及姓名，且有按蓋指紋
      ，但關於撤回聲請之聲請二字，並非被上訴人所寫。
（七）上訴人所提之文件多所偽刻偽蓋：
   1、91年3月20日收據係上訴人乙○○偽刻訴外人黃振煌印章
      後，偽蓋在黃振煌名義下方處。
   2、88年12月14日之借據係上訴人乙○○偽蓋訴外人黃振煌名
      義印章。
   3、89年3月12日進帳單：上訴人乙○○偽造家聲公司與美林
      公司進帳單，並將偽刻訴外人黃振煌名義印章偽蓋於6處
      。
（八）內政部警政署刑事警察局95年12月7日刑鑑字0000000000
      號鑑定書鑑定草率，顯為不實：
   1、就鑑定說明(三)：轉帳傳票之黃振煌印文，其振字手部呈現
      「左高斜右低」；勘驗之黃振煌印章，其振字手部則呈現
      「左低又高斜」，兩者顯有不符。
   2、就鑑定說明(四)：送鑑定之轉帳傳票上印文，與真正轉帳傳
      票上印文不符，印文有所錯置，可見鑑定不實。
（九）訴外人黃振煌已依96年4月2日民雄頭橋郵局存證信函第67
      號函內容，通知上訴人將30萬元債權轉移給被上訴人。
（十）就88年12月14日之借據（即「本票債權讓與公司同意書」
      ），上訴人所持有之借據與訴外人黃振煌並不相同，可見
      該借據經上訴人變造。又88年12月14日，依據上訴人住家
      之訪客登記簿，並無該借據見證人潘扶治簽到之名義，可
      證當日潘扶治並未到上訴人住家。
（十一）聲明：上訴駁回。
三、上訴人主張系爭本票係由訴外人黃振煌期後背書轉讓予被上
    訴人，被上訴人僅取得通常債權轉讓之效力，被上訴人不得
    依票據法律關係主張權利，被上訴人應舉證證明票據原因關
    係為借貸之法律關係存在，且系爭本票聲請強制執行業經駁
    回，時效未中斷，系爭本票債權業已經過時效消滅，又上訴
    人主張系爭本票係美林公司報酬領訖憑證，已與訴外人黃振
    煌約定不得轉讓及聲請強制執行，並非向訴外人黃振煌借款
    等情，為被上訴人否認並辯稱：系爭本票係由上訴人向訴外
    人黃振煌借款所簽發，並非支付上訴人美林公司報酬所簽發
    ，上訴人主張無理由等語。則本件爭點在於：（一）系爭本
    票債權是否有罹於時效消滅而不存在之情形；（二）系爭本
    票是否期後背書予被上訴人，期後背書轉讓取得票據者，得
    否為票據權利主張；上訴人得否以其系爭本票基礎事實關係
    對抗被上訴人；（三）本件本票債權不存在之訴應先由被上
    訴人舉證借款事實，抑或由上訴人先舉證系爭本票為美林公
    司報酬領訖憑證等事實，以及所為舉證是否可採。經查：
（一）有關時效抗辯部分：
   1、系爭本票係上訴人2人所共同簽發，其發票日期為88年11
      月26日，到期日為89年5月26日，此為兩造所不爭執，並
      有本票影本可證（見原審卷(一)第36頁），自屬真實。
   2、被上訴人曾於91年3月14日持系爭本票向本院聲請本票裁
      定准許強制執行，嗣經上訴人提起抗告，被上訴人於91年
      6 月21日在二審時撤回聲請，此經調閱本院91年度票字第
      485號歷審卷證查明無誤。另被上訴人曾於91年6月24日以
      存證信函向上訴人催討欠款，此有存證信函影本及上訴人
      收執影本可證（見原審卷(一)第115、116頁）。又被上訴人
      主張另曾於91年8月23日、94年間開庭時向上訴人催討欠
      款，此外並無向上訴人催討欠款（見本院96年3月29日筆
      錄）。然有關被上訴人向上訴人催討欠款之事實，為上訴
      人所否認，被上訴人亦無法證明為真實，是被上訴人主張
      有催討之事，即難認為真。再者，縱使被上訴人主張之向
      上訴人催討欠款之事實為真。惟按時效因請求而中斷者，
      若於請求後6個月內不起訴，視為不中斷（民法第130條）
      。是被上訴人向上訴人催討欠款後，迄今並未向上訴人提
      起訴訟，依上開民法第130條仍視為不中斷。是系爭本票
      之請求權時效並無中斷之事由。
   3、按票據上之權利，對匯票承兌人及本票發票人，自到期日
      起算；見票即付之本票，自發票日起算；3年間不行使，
      因時效而消滅。對支票發票人自發票日起算，1年間不行
      使，因時效而消滅（票據第22條）。如上所述，系爭本票
      之到期日為89年5月26日，是系爭本票之請求權時效應自
      89年5月26日起算。而被上訴人迄今並未向上訴人提起訴
      訟請求，兩造間亦無何請求權時效中斷之事由，是計本件
      本票之請求權時效自89年5月26日起算，迄今已逾3年，故
      本件系爭本票之請求權時效已完成。
   4、次按時效完成後，債務人得拒絕給付，民法第144條第1項
      定有明文。此乃我民法就消滅時效採抗辯主義，而不採請
      求權消滅主義之結果。是消滅時效完成後，不過發生債務
      人得拒絕給付之抗辯權，並非使請求權當然消滅。債務人
      若不行使其抗辯權，法院自不得以消滅時效業已完成，即
      認請求權已歸消滅，而為不利債權人之判決（最高法院85
      年度台上字第1975號判決參照）。是系爭本票之請求權時
      效縱使已完成，然不過發生上訴人得拒絕給付之抗辯權，
      並非使被上訴人請求權當然消滅，從而上訴人此為由而確
      認系爭本票債權不存在，即無理由。
（二）系爭本票是否期後背書予被上訴人，期後背書轉讓取得票
      據者，得否為票據權利主張；上訴人得否以其系爭本票基
      礎事實關係對抗被上訴人。
   1、被上訴人於原審91年5月22日之書狀辯稱：「被上訴人與
      訴外人黃振煌係父子關係，訴外人黃振煌自90年1月15日
      起，即執附表所示之本票及其他本票向被告（即被上訴人
      ）借款，並於90年3月間將附表所示之本票轉讓予被上訴
      人，借款之日期及金額大致如下：90年1月15日借貸30萬
      元、90年12月27日借貸96,800元、91年4月1日借貸96,210
      元、91年4月12日借貸97,520元、91年4月19日借貸28萬元
      、91年3月31日借貸87,170元」並有身分證影本、存摺影
      本、匯款單影本、借據影本、支票影本等可證（見原審卷
      (一)第59-74頁）。而如前所述，系爭本票之到期日為89年5
      月26日，被上訴人90年3月間始受讓持有系爭本票，足證
      被上訴人係於系爭本票本票到期日後始受讓而持有系爭本
      票無誤。
   2、按到期日後之背書，僅有通常債權轉讓之效力（票據法第
      41條）。次按支票、本票提示及到期日後之背書，所謂僅
      有通常債權轉讓之效力者，係指債務人（前手）因其法律
      關係所得對抗債權人（執票人）之事由，承擔人（背書人
      ）亦得以之對抗債權人，並非謂即不負票據責任；票據法
      第41條第1項所謂到期日後之背書，僅有通常債權轉讓之
      效力，係指期後背書所移轉者，僅為該票據之債權，無票
      據法上擔保效力，亦無抗辯限制之效力，與民法上一般債
      權讓與之效力相同，人的抗辯並不因讓與而中斷，票據債
      務人仍得以所得對抗執票人前手之事由對抗執票人而已，
      非謂執票人因此不得享有票據上之權利（最高法院73年臺
      上字第228 號、72年臺上字第2258號、72年臺上字第1183
      號裁判要旨可資參照）。如上所述，被上訴人係於系爭本
      票到期日後始受讓而持有系爭本票無誤。則依票據法第41
      條第1項規定僅有通常債權轉讓之效力，係指期後背書所
      移轉者，僅為該票據之債權，無票據法上擔保效力，亦無
      抗辯限制之效力，與民法上一般債權讓與之效力相同，人
      的抗辯並不因讓與而中斷，上訴人仍得以所得對抗訴外人
      黃振煌之事由對抗被上訴人而已，非謂被上訴人因此不得
      享有票據上權利。
   3、綜上所述，系爭本票是期後背書予被上訴人，惟期後背書
      轉讓取得票據之被上訴人，仍得為票據權利之主張，但上
      訴人得以其系爭本票基礎事實關係，即與訴外人黃振煌之
      事由對抗被上訴人。是上訴人主張被上訴人期後背書取得
      系爭本票，不得依票據之法律關係主張權利，故本票債權
      不存在云云，自不足採。
（三）本件本票債權不存在之訴應先由被上訴人舉證借款事實，
      抑或由上訴人先舉證系爭本票為美林公司報酬領訖憑證等
      事實，以及所為舉證是否可採。經查：
   1、上訴人主張其簽發如附表所示本票之原因並非借貸關係，
      亦即上訴人與訴外人黃振煌間，因上訴人乙○○向公司領
      取車馬費、薪資、出差費等，訴外人黃振煌均要求上訴人
      乙○○簽發本票，並以本票作為將來公司賺錢時，結帳扣
      抵之憑據，被上訴人主張訴外人黃振煌轉讓附表所示本票
      之原因為借貸，被上訴人應先負舉證責任；被上訴人則辯
      稱：如附表所示之本票係上訴人乙○○向訴外人黃振煌借
      貸所開立者，上訴人主張本票債權不存在，上訴人對此應
      負舉證責任。經查：
    (1)按本票乃文義證券及無因證券，故本票上之權利義務，悉
      依票上所載文義定之，與其基礎之原因關係各自獨立。本
      票上權利之行使，不以其原因關係存在為前提，從而執票
      人行使本票上權利時，就其基礎之原因關係確係有效存在
      ，並不負舉證責任。反之，若票據債務人以自己與執票人
      間所存抗辯之事由，對抗執票人，依票據法第13條規定意
      旨觀之，固非法所不許，惟應由票據債務人就該抗辯事由
      負舉證之責任。（最高法院91年度台簡上字第12號、92年
      度台簡上字第29號判決意旨可供參照）。
    (2)次按，關於舉證責任之分配，容有不同之學說看法，然以
      法律要件分類說中之特別要件說為通說。此即主張權利（
      或法律關係，亦即法律效果，以下同）存在者，就權利發
      生事實（權利發生之特別要件事實）與權利消滅之一般要
      件欠缺之事實，負舉證責任。反之，主張權利不存在者，
      就權利障礙事實（權利發生之一般要件欠缺之事實）及權
      利消滅事實（權利消滅之特別要件事實），負舉證責任。
      而舉證責任之分配係依「主張權利人」與「對權利有爭執
      之人」之關係而定，與孰為原告？孰為被告？無關。在消
      極確認之訴，「主張權利之人」係被告，故由其就權利根
      據規定要件事實，負舉證責任。「對權利有爭執之人」係
      原告，故由其就權利障礙規定、權利消滅規定、權利排除
      規定之要件事實，負有舉證責任。又「民事訴訟如係由原
      告主張權利者，應先由原告負舉證之責，若原告先不能舉
      證，以證實自己主張之事實為真實，則被告就其抗辯事實
      即令不能舉證，或其所舉證據尚有疵累，亦應駁回原告之
      請求」（最高法院17年度上字第917號判例可參）。
    (3)查本件上訴人既在有「表明其為本票之文字」之附表所示
      本票上，記載「無條件擔任兌付」、一定之金額及發票年
      月日，且簽名後交付訴外人黃振煌，在形式上已完成發票
      行為，基於本票為文義證券及無因證券之性質，被上訴人
      既為執票人，自無庸舉證證明原因關係係有效存在，即得
      行使票據上之權利，是上訴人主張其當初簽發系爭本票時
      並無使之發生票據上權利之意思，亦即兩造間僅有以此本
      票或作為將來公司賺錢時，結帳扣抵之憑據，是為權利障
      礙事由，揆諸前述最高法院之見解以及舉證責任分配之法
      則，均應先由上訴人就其主張之事實負舉證責任。並非由
      主張本票權利之被上訴人，就其與訴外人黃振煌間是否因
      借貸而取得該本票之原因關係先負舉證責任。
    (4)上訴人主張系爭本票係美林公司支付予上訴人乙○○之薪
      水、車馬費、出差費、電話費、辦公室使用費等款項，美
      林公司之董事長黃振煌要求上訴人乙○○開立本票，以備
      將來公司賺錢時，結帳扣抵之憑據等語，並舉被上訴人九
      91年8月28日答辯狀事實及理由二、被上訴人提出之帳簿
      影印本內含電話費出差費、證人賴忠政之證言及美林公司
      89 年2月16日之轉帳傳票及進帳單為證，經查：
      被上訴人於91年8月28日答辯狀事實及理由二陳稱：「
        .. 還要供付上訴人乙○○每月房子貸款、信用卡繳款
        、個人費用計新台幣50萬元左右，讓上訴人乙○○無后
        顧之憂，竭力於公司運作，主導公司一切行政業務開發
        、經營管理等企劃工作.. 」等語，惟核上開文字均難
        認與系爭本票有何關係，上訴人主張以此證明系爭本票
        係美林公司支付予上訴人乙○○之薪水、車馬費、出差
        費、電話費、辦公室使用費等款項，美林公司之董事長
        黃振煌要求上訴人乙○○開立本票，以備將來公司賺錢
        時，結帳扣抵之憑據，尚難採信。
      至被上訴人提出之帳簿影印本內含電話費、出差費、上
        訴人乙○○代墊費用等，有該帳簿影本在卷可查，惟核
        難認與系爭本票有何關係，上訴人乙○○主張以此證明
        系爭本票係美林公司支付予上訴人乙○○之薪水、車馬
        費、出差費、電話費、辦公室使用費等款項，美林公司
        之董事長黃振煌要求上訴人乙○○開立本票，以備將來
        公司賺錢時，結帳扣抵之憑據，亦難採信。
      證人賴忠政固於原審證稱：「伊向美林公司借支30萬元
        ，也是開30萬元的本票給黃振煌。」、「因為當初（公
        司）並沒有賺錢，所以還沒有說到公司內部結帳那麼遠
        的事，當初只說到將來有賺錢的時侯，包括薪水和紅利
        都可以來抵還30萬元。」、「黃振煌並沒有叫我（還30
        萬元），最近我又收到我有發到18萬元的股利，但是我
        並沒有收到這筆錢，也沒有通知我領股票。」等語，而
        訴外人黃振煌亦證稱：我都沒有向證人賴忠政要過錢等
        語（見原審卷(一)第107-109頁）。然核其2人之證言，證
        人賴忠政係向公司借支始簽發本票，與上訴人所述係公
        司支付上訴人乙○○薪水、車馬費、出差費等費用後，
        再要求上訴人乙○○簽發本票，二者不同，故難以該2
        人證言推論出附表所示本票係美林公司支付予上訴人乙
        ○○之薪水、車馬費、出差費、電話費、辦公室使用費
        等款項，美林公司之董事長黃振煌要求上訴人開立，以
        備將來公司賺錢時，結帳扣抵之憑據等情，是上訴人此
        部分之主張，尚非有據。
      上訴人乙○○無法證明美林公司89年2月16日之轉帳傳票
        及進帳單上關於讓與權利文字處訴外人黃振煌之印文為
        真正，業經認定如前，是尚難認該記載為上訴人與訴外
        人黃振煌之約定，亦即上訴人無法用以對抗被上訴人。
      況依上訴人所述，上訴人乙○○係有權向訴外人黃振煌
        請領款項之債權人，衡諸常情，上訴人於領款後，應無
        再開本票予訴外人黃振煌，反又讓自己負擔票據債務之
        理，上訴人此種主張顯與事理相違，已難遽信。且如附
        表所示之本票如係欲簽發予美林公司，上訴人自可於受
        款人處記載美林公司，並加記禁止背書轉讓等字，且依
        上訴人經營公司之經歷不可能對此票據法之權益毫無所
        悉，然上訴人均未為此記載，本院尚難信上訴人前述主
        張為真正。
      上訴人乙○○於原審自認：「確向黃振煌拿30萬元才開
        立系爭本票，但是向公司借款」等語。證人黃振煌於原
        審亦證稱：「乙○○係向我借錢，錢是我父親先匯入理
        相公司，我先匯105,030元給乙○○經營之家聲公司，
        另乙○○陸陸續續有向我借錢，累積起來有30萬元，才
        開這張本票」等語（見原審卷(一)第110頁）。是上訴人
        乙○○自認向黃振煌拿30萬元，核與黃振煌證述之事實
        相符。再依卷附之上訴人乙○○於88年12月14日所立之
        借據，其上第1項載明「88年11月26日，以本票275813
        （即為系爭本票之票號），票面金額30萬元，向黃振煌
        先生借款20萬元」，顯見該30萬借款非1次支借，此亦
        核與黃振煌上開證述「.. 陸陸續續有向我借錢，累積
        起來有30萬元」等情相符。綜上足證，上訴人乙○○確
        有向黃振煌拿30萬元。
      上訴人陳稱：「88年12月14日早上我和黃振煌、賴中正
        到高雄找邱先生要談高速公路的工程，準備要用家聲公
        司去仲介工程，就可以賺錢，談利潤分配是由理相公司
        提供壹佰萬元，如果工程有仲介到的話就可以分配利潤
        ，當天早上都還沒有談到美林公司，我們要成立美林公
        司是在88年12月14日在高雄下午回程的時候才想要回來
        成立美林公司」。「（問：為何不記載（指借據上）向
        美林公司借款，而記載向黃振煌借款？）因為當時美林
        公司還沒成立。」等語（見本院96年8月1日筆錄第3、4
        頁）。依上訴人所言「在88年12月14日在高雄下午回程
        的時候才想要回來成立美林公司」；「借款30萬元時，
        美林公司還未成立」。是上訴人乙○○於88年11月26日
        以系爭本票借款30萬元時，美林公司根本未成立，則何
        來系爭本票係為美林公司薪資報酬領訖之憑證。再者，
        上訴人於本院又改稱：「20萬元本來就是理相公司和家
        聲公司要去談工程的費用，後來沒有談成，黃振煌說要
        轉成美林公司的費用」等語（見本院96年8月1日筆錄）
        。是就本件借款，其先為主張係「系爭本票為美林公司
        薪資報酬領訖之憑證」，事後又稱：「是理相公司和家
        聲公司要去談工程的費用」，其前後陳述不一，令人難
        採信。從而上訴人主張系爭本票係為美林公司薪資報酬
        領訖之憑證，並不可採信。
      上訴人雖主張30萬元係向公司所借，然為被上訴人所否
        認，而上訴人並未提出任何相關事證，以證明其係向公
        司借錢，而非向黃振煌私人借錢。且如上所述，上訴人
        88年11月26日借款時，美林公司根本並未成立，則何來
        向公司借錢之理。再參之上述上訴人乙○○於88年12月
        14 日所立之借據亦載明「.. 向黃振煌先生借款.. 」
        。並核與黃振煌上開證述「.. 陸陸續續有向我借錢..
        」等情相符。依此足證，上訴人30萬元係向黃振煌私人
        所借無疑。
    (5)綜上，本院認上訴人主張系爭本票係美林公司支付予上訴
      人乙○○之薪水、車馬費、出差費、電話費、辦公室使用
      費等款項，美林公司之董事長黃振煌要求上訴人乙○○開
      立本票，以備將來公司賺錢時，結帳扣抵之憑據等語，尚
      屬不能證明。系爭本票確係上訴人乙○○向黃振煌私人借
      款30萬元所開立無疑。
   2、被上訴人主張於90年1月間借給黃振煌30萬元，系爭本票
      是黃振煌拿交給付的。核與證人黃振煌於原審證稱：「..
      錢是我父親先匯入理相公司（即黃振煌之公司），.. 」
      等語（見原審卷(一)第110頁）相符。且90年1月15日被上訴
      人確有匯入理相公司30萬元，亦有匯款單影本、存摺交易
      明細表影本可證（見原審卷(一)第66、67頁）。足證黃振煌
      將系爭本票交付予被上訴人時，被上訴人確有支付黃振煌
      30萬無誤。上訴人抗辯被上訴人係無對價取得系爭本票，
      並無理由。
   3、上訴人提出之「本票債權讓與公司同意書」，係以藍色原
      子筆書寫在訴外人黃振煌與上訴人於88年12月14日簽立之
      借據之下，其上載明：「黃振煌本人在此影本上簽名同意
      ，乙○○開立並交與黃振煌保管之上述及其他任何本票，
      以後將由公司之報酬代為抵銷或清償，將不得轉讓及聲請
      法院強制執行，使徐志雄無後顧之憂竭力於公司之發展。
      公司成立後所有本票轉由公司保管，並自動以公司報酬抵
      銷或清償。抵銷或清償完畢，本票雖未返還及塗銷，本票
      票據權利亦自動消滅作廢失效。」等語，雖訴外人黃振煌
      於本院審理時自承在借據上簽名，惟其陳稱：上訴人提出
      的那份係偽造的。因此，訴外人黃振煌雖自承於借據上簽
      名，然仍無法證明借據上補載之「本票債權讓與同意書」
      為真正。而本院另案（91年嘉簡字第262號案件）將上開
      同意書原件與訴外人黃振煌於臺灣中小企業銀行印鑑卡原
      件送鑑定，同意書上印文部分，卻與訴外人黃振煌存放於
      台灣中小企銀行印鑑卡上之印文不符合，有法務部調查局
      93年4月16日調科貳字第09300107120號之鑑定通知書影本
      一份附於原審卷可參。而上訴人又無法提出其他證據證明
      系爭同意書中訴外人黃振煌印文為其本人所蓋用，則以系
      爭同意書之形式，實難認訴外人黃振煌確實有同意該文件
      下方所載之文字，是尚難認該記載為上訴人乙○○與訴外
      人黃振煌之約定而得影響附表所示本票之效力。
   4、綜觀上開本票債權讓與公司同意書之書面記載，該同意書
      為藍色原子筆書寫，見證人潘扶智之簽名亦以藍色原子筆
      為之，然訴外人黃振煌之簽名獨以黑色筆為之，另同意書
      末兩行末段之字距甚擠，可明顯看出為配合下方「黃振煌
      」簽名之位置而蓄意如此書寫，若訴外人黃振煌確實同意
      將上訴人開立之所有本票轉由公司保管，此乃關係雙方權
      利之重大事項，理應另尋1紙張記載清楚，並書立日期，
      且雙方會各留1份以明權益，為何竟書立於上訴人乙○○
      開立之借據影本上，未明確記載日期，且訴外人黃振煌未
      保留1份？另訴外人黃振煌若確實同意該同意書之內容，
      亦應在同意書內容書寫完畢後簽名，當不致為配合「黃振
      煌」簽名之位置，而將同意書末兩段內容書寫極為緊密，
      甚至最後1行幾乎寫不下？參以被上訴人於另案所提出之
      上開借據正本（影本見本院93年度嘉簡字第77號）所示，
      其上並無黃振煌之簽名存在，則上述本票債權讓與公司同
      意書是否為訴外人黃振煌所同意簽立，已非無疑。
   5、美林公司89年2月16日之轉帳傳票、進帳單上關於讓與權
      利文字處固有訴外人黃振煌之印文，惟該印文經本院91年
      嘉簡字第262號事件中送法務部調查局鑑定，該局認美林
      公司89年2月16日之轉帳傳票、進帳單上關於讓與權利文
      字處訴外人黃振煌之印文，均與訴外人黃振煌所承認之印
      文（台灣中小企業銀行印鑑卡）不同，有該局93年4月16
      日調科貳字第09300107120號鑑定通知書影本在卷可查，
      此外，上訴人復無法舉證證明該印文為訴外人黃振煌真正
      之印文，自難認該轉帳傳票及進帳單上關於讓與權利文字
      為訴外人黃振煌與原告所書立，故以系爭進帳單之形式，
      實難認訴外人黃振煌確實有同意讓與權利之文字記載，尚
      難認該記載為原告與訴外人黃振煌之約定。
   6、證人潘扶治於本院審理時證稱：「本票債權讓與公司同意
      書是否你簽的？）我到的時候黃振煌剛好要走，徐先生就
      請我當個見證人，他們2人都有同意。」、「（提示借據
      是何時簽的？（即本票債權讓與公司同意書）詳細時間忘
      記了，是在乙○○家客廳寫的，2張不是同1天寫的」（見
      原審卷(二)第23頁）；惟其於本院另案審理時（91年度嘉簡
      字第308號）則證稱：「（提示98、99頁的約定書及借據
      （即本票債權讓與公司同意書與進帳單）是否你見證？）
      我簽的時候約定書及借據上所有都寫好了，我簽的時侯怕
      去畫到其他的字，所以我簽名還故意偏旁邊。」、「（兩
      張是否同時簽？）借據先簽，兩張相隔約1個月以內」、
      「（簽的時候何人在場？）只有我及他們兩人而已」（見
      91年度嘉簡字第308號卷92年1月20日言詞辯論筆錄）。然
      本票債權讓予公司同意書係88年12月14日書立，進帳單係
      89年3月12日書立，證人潘扶治如何於1個月內見證本票債
      權讓與公司同意書及進帳單？則證人潘扶治之證言是否可
      信，已非無疑？縱認證人潘扶治所證述之情節為真，然在
      上訴人未能舉證證明訴外人黃振煌確實簽立本票債權讓與
      公司同意書及進帳單，揆之上開說明，亦難遽以證人潘扶
      治之證詞作為有利上訴人之認定。
   7、因此，本院認上訴人主張其與訴外人黃振煌業已合意將如
      附表所示本票轉讓予美林公司等語，尚屬無法證明。
四、綜上所述，（一）系爭本票之請求權時效縱使已完成，然不
    過發生上訴人得為拒絕給付之抗辯權，並非使被上訴人請求
    權當然消滅，從而上訴人此為由而確認系爭本票債權不存在
    ，即無理由。（二）系爭本票是到期後，由訴外人黃振煌轉
    讓予被上訴人，惟期後背書轉讓取得票據之被上訴人，仍得
    為為票據權利主張，但上訴人得以其系爭本票基礎事實關係
    ，即與黃振煌之關係對抗被上訴人。（三）系爭本票確係上
    訴人向黃振煌私人借款30萬元所開立無疑。（四）上訴人主
    張其與訴外人黃振煌業已合意將如附表所示本票轉讓予美林
    公司及系爭本票係用以備將來公司賺錢時，結帳扣抵之憑據
    等情，並無法證明。則被上訴人持有上訴人簽發系爭本票，
    雖為期後背書，上訴人得以所得對抗訴外人黃振煌之事由對
    抗被上訴人，非謂被上訴人因此不得享有票據上權利。從而
    上訴人請求確認被上訴人持有上訴人所簽發系爭本票債權不
    存在，為無理由，原審為上訴人敗訴判決，核無不當。上訴
    意旨指摘原判決不當，求予廢棄改判，為無理由，應予駁回
    。
五、本件事證已臻明確，兩造間其餘攻擊及防禦方法，對判決之
    結果已不生影響，爰不一一詳為論述，併此敘明。
六、據上論結，本件上訴為無理由，依民事訴訟法第436條之1第
    3項、第449條第1項、第78條、第85條第1項前段，判決如主
    文。
中　　華　　民　　國　　96　　年　　8 　　月　　15　　日
                民事第一庭　審判長    法　官　林世芬
                                      法　官　吳芝瑛
                                      法　官　馮保郎
以上正本係照原本作成。
本判決不得上訴。
中　　華　　民　　國　　96　　年　　8 　　月　　16　　日
                                      書記官　王立梅
附表：
┌──┬────┬───────┬─────┬──────┬──────┐
│編號│發 票 日│金額（新台幣）│ 票    號 │ 到  期  日 │備        註│
├──┼────┼───────┼─────┼──────┼──────┤
│ 一 │88.11.26│ 300,000元    │CH275813  │89.05.26    │            │
└──┴────┴───────┴─────┴──────┴──────┘
